臺灣高等法院刑事裁定
110年度毒抗字第1406號
抗  告  人
即  被  告  許佑嘉




上列抗告人因毒品危害防制條例案件，不服臺灣新北地方法院中
華民國110年9月13日裁定（110年度毒聲字第1943號），提起抗
告，本院裁定如下：
    主  文
抗告駁回。                                              
    理  由
一、原裁定意旨略以：抗告人即被告許佑嘉（下稱被告）基於施
    用第二級毒品之犯意，於民國110年3月11日凌晨某時許，在
    新北市土城區某網友住處內，以將第二級毒品甲基安非他命
    置於玻璃球內燒烤吸食煙霧之方式，施用第二級毒品甲基安
    非他命1次之事實，業據其坦承不諱，並有臺北市政府警察
    局偵辦毒品案件尿液檢體委驗單、台灣尖端先進生技醫藥股
    份有限公司110年3月30日濫用藥物檢驗報告各1份在卷，且
    被告為警查獲時，扣得吸食器1組，有臺北市政府警察局松
    山分局中崙派出所扣押筆錄、扣押物品目錄表、交通部民用
    航空局航空醫務中心110年3月26日航藥鑑字第0000000號毒
    品鑑定書各1份及扣案物品照片1張附卷。又被告前因施用毒
    品案件，經臺灣新北地方檢察署（下稱新北地檢署）檢察官
    以107年度毒偵字第9255號為附命完成戒癮治療之緩起訴處
    分，於108年1月2日確定，緩起訴期間自108年1月2日起至10
    9年7月1日止，於109年3月13日戒癮治療履行完畢，緩起訴
    期滿未經撤銷，且被告自始未曾因施用毒品行為受觀察、勒
    戒或強制戒治等保安處分之執行乙節，有本院被告前案紀錄
    表1份可佐，則被告雖經檢察官為附命完成戒癮治療之緩起
    訴處分，然究非「觀察、勒戒或強制戒治」，綜合上開意旨
    ，自應再令觀察、勒戒，乃裁准將送勒戒處所觀察、勒戒，
    其期間不得逾2月等語。
二、抗告意旨略以：檢察官從未告知被告觀察、勒戒之法律要件
    及效果，未給予被告就是否觀察、勒戒，或替代處分等，有
    事前陳述意見之機會，其聲請書也未送達被告，致被告無從
    得知已遭聲請，顯然漠視被告事前陳述意見權的保障。而原
    審法院在裁准觀察、勒戒前，亦未開庭訊問被告，或至少以
    書面通知以言詞或書面陳述答辯之機會，明顯對於被告聽審
    權之保障不足，有害被告受憲法及公民與政治權利國際公約
    所保障之聽審權，自不符正當法律程序之要求，並侵害被告
    之訴訟權保障而屬違法不當。又原審及檢察官未給予被告言
    詞或書面陳述，致無從妥適判斷檢察官聲請觀察、勒戒，是
    否有怠惰或濫用裁量的違法裁量之情，且對於被告之生活狀
    況、家庭背景、經濟狀態、是否對於毒品並無過度依賴性而
    得自主戒治、是否必須逕以令被告入戒治處所觀察、勒戒之
    方式不可？有如何之理由不能以附條件緩起訴之方式為之？
    檢察官均未詳加調查審酌，亦未告知被告有何不適合為戒癮
    治療之原因；原裁定亦未審查聲請人在附戒癮條件的緩起訴
    處分，及聲請觀察、勒戒處分之間，有無違反比例原則、平
    等原則，而有怠於裁量之違誤。被告現從事於健身房倶樂部
    ，有正當工作及收入，且於偵查中坦承犯行，未為無益之辯
    解及證據調查，犯後態度良好，更有負擔戒癮治療費用之能
    力及意願。此外，被告於另案戒癮治療期間確實有定期回診
    治療，積極改善毒品成癮之問題，其偶然涉犯本案僅是為放
    鬆長期工作壓力，倘被告進入戒治處所進行觀察、勒戒，勢
    將影響其工作，雖對被告家中經濟來源尚不致造成影響，但
    恐令其原本穩定的工作與收入化為泡影，扼殺其在職場上努
    力的表現，且被告患有HIV症狀，有全國醫療服務證明卡，
    須定期回診治療，執行恐將導致被告病況加重，衍生更多社
    會問題，不利於被告自新，是仍應以戒癮治療之程序較為妥
    適。又無證據證明被告有因而成癮至難以控制自己意志及行
    動，而不得不以拘禁處分助其戒毒之情，是既無從認定抗告
    人對於毒品有過度依賴性之現況，實無必要非以侵害其自由
    較劇的收容於勒戒處所監禁方式不可。故請求撤銷原裁定，
    並另由原地方檢察署為緩起訴處分云云。
三、按犯毒品危害防制條例第10條之罪者，檢察官應聲請法院裁
    定，令被告入勒戒處所觀察、勒戒，其期間不得逾2月；本
    法第20條第1項及第23條第2項之程序，於檢察官先依刑事訴
    訟法第253條之1第1項、第253條之2第1項第4款至第6款或第
    8款規定，為附條件之緩起訴處分時，不適用之；前項緩起
    訴處分，經撤銷者，檢察官應繼續偵查或起訴；檢察官依刑
    事訴訟法第253條之2第1項第6款規定為緩起訴處分前，應徵
    詢醫療機構之意見；必要時，並得徵詢其他相關機關（構）
    之意見；刑事訴訟法第253條之2第1項第6款規定之緩起訴處
    分，其適用戒癮治療之種類、實施對象、內容、方式、執行
    醫療機構或其他機構與其他相關事項之辦法及完成戒癮治療
    之認定標準，由行政院定之，毒品危害防制條例第20條第1
    項、第24條分別定有明文。足見本法係採行「觀察、勒戒」
    與「附條件之緩起訴處分」並行之雙軌模式。立法者既賦予
    檢察官選擇上述雙軌制度之權限，則檢察官之職權行使，法
    院原則上應予尊重，僅就檢察官之判斷有違背法令、事實認
    定有誤或其他裁量重大明顯瑕疵等事項，予以有限之低密度
    審查。
四、經查：
（一）被告於上開時、地施用第二級毒品甲基安非他命之事實，
      業據其警詢及偵查中坦承不諱（見110年度毒偵字第1364
      號卷【下稱毒偵卷】第8至9、34頁），而其為警查獲後所
      採集之尿液檢體，經台灣尖端先進生技醫藥股份有限公司
      以酵素免疫分析法（EIA）初步檢驗，再以氣相層析質譜
      儀（GC∕MS）確認檢驗，結果確呈安非他命及甲基安非他
      命陽性反應，此有臺北市政府警察局偵辦毒品案件尿液檢
      體委驗單、台灣尖端先進生技醫藥股份有限公司110年3月
      30日濫用藥物檢驗報告（尿液檢體編號：143695號）各1
      份在卷可憑（見毒偵卷第50至53頁）。又被告為警查獲時
      ，扣得之吸食器1組，檢出甲基安非他命成分乙節，亦有
      臺北市政府警察局松山分局中崙派出所扣押筆錄、扣押物
      品目錄表、扣押物品收據、交通部民用航空局航空醫務中
      心110年3月26日航藥鑑字第0000000號毒品鑑定書各1份及
      扣案物品照片1張在卷可參（見毒偵卷第12至14、44至45
      、54頁），而以氣相層析質譜儀之方法作藥物及其代謝產
      物之定性及定量分析檢驗者，幾乎不會有偽陽性反應產生
      ，亦即如尿液中未含有毒品之反應者，即不可能產生因藥
      物所引起之偽陽性反應，前經行政院衛生署管制藥品管理
      局92年6月20日管檢字第0920004713號函示明確，為法院
      職務上所已知。堪認被告確有於上開時、地，施用第二級
      毒品甲基安非他命之事實。又被告前因施用毒品犯行，經
      新北地檢署檢察官以107年度毒偵字第9255號為附命完成
      戒癮治療之緩起訴處分，於108年1月2日確定，緩起訴期
      間自108年1月2日起至109年7月1日止，於109年3月13日戒
      癮治療履行完畢，緩起訴期滿未經撤銷，且被告自始未曾
      因施用毒品行為受觀察、勒戒或強制戒治等保安處分之執
      行等情，復有本院被告前案紀錄表附卷可佐（見本院卷第
      33至34頁）。故原審法院據此裁准被告送勒戒處所施以觀
      察、勒戒，尚無不合。
（二）被告雖執前詞提起抗告。惟查：
   1、毒品危害防制條例第24條第1項規定，雖對施用毒品之「
      初犯」及經觀察、勒戒或強制戒治執行完畢釋放後「3年
      後再犯」之人，係採「觀察、勒戒」與「附條件之緩起訴
      」併行之雙軌模式，但並無「附條件之緩起訴」應優先於
      「觀察、勒戒」之強制規定。且毒品危害防制條例第20條
      第1項係規定犯第10條之施用第一、二級毒品罪者，檢察
      官「應」聲請法院裁定，令被告入勒戒處所觀察、勒戒；
      而同法第24條第1項則規定，於檢察官對被告為附條件之
      緩起訴處分時，檢察官仍應依刑事訴訟法第253條之1第1
      項規定，參酌刑法第57條所列事項及公共利益之維護，認
      以緩起訴為適當者，始得為之。足見檢察官應以向法院聲
      請觀察、勒戒為原則，於有特殊情形而符合上揭緩起訴處
      分之要件時，始得為附條件之緩起訴處分。是緩起訴之戒
      癮治療應屬法律賦予檢察官偵查裁量結果之作為，不得認
      為屬於施用毒品者所享有之權利。
   2、被告之聽審權雖屬於憲法第16條保障人民訴訟權之一（司
      法院釋字第482號解釋參照），其內涵包括資訊請求權（
      請求獲得充分訴訟資訊）、表達請求權（請求到場陳述或
      辯明訴訟上意見）、注意請求權（請求注意被告陳述及表
      達）等項，但並非不得以法律為合理、正當規劃或限制，
      例如：某些案件類型，審理法院不經言詞辯論、陳述（即
      不需當事人到場辯論、陳述），即得逕為裁判。具體以言
      ，諸如：刑事訴訟法第222條第1項（即裁定，除因當庭之
      聲明而為之者，應經訴訟關係人之言詞陳述外，均以書面
      審理，專據案卷之訴訟資料予以裁定）、第302條至第304
      條（即免訴、不受理及管轄錯誤判決）、第449條（即簡
      易程序判決）等等，即為適例，此乃立法機關自由形成的
      範疇，要屬「立法裁量」權限，並未違反人民訴訟權的保
      障，與憲法尚無牴觸（最高法院107年度台抗字第447號刑
      事裁判要旨參照）。且現行毒品危害防制條例就觀察、勒
      戒之審查程序，尚無被告有聽審權之相關規定，亦即並無
      課以檢察官於聲請觀察、勒戒前，應訊問被告是否同意觀
      察、勒戒之規定，亦未明定法院須經開庭審理程序，始得
      為觀察、勒戒之裁定，此乃立法者考量此類案件本質所為
      程序上之規劃，自不得以檢察官或法院未傳喚被告到場陳
      述意見及進行證據之提示調查程序，即指摘書面審理違法
      。況被告確有施用第二級毒品甲基安非他命之事實，自無
      再為其他調查之必要。
   3、毒品危害防制條例第24條修正後（該法條業經行政院令定
      自110年5月1日施行），新法規定之附條件緩起訴處分與
      曾受「觀察、勒戒或強制戒治」之處遇，已無法等同視之
      。亦即對於戒除毒癮不易者，唯有以機構內、外處遇及刑
      事制裁等方式交替運用，以期能控制或改善其至完全戒除
      毒癮，此為本院已達成一致之法律見解。則被告縱為屢犯
      施用毒品罪之成癮慣犯，其間復曾因施用毒品罪，經起訴
      、判刑或執行，只要本次再犯施用毒品罪距其最近1次觀
      察、勒戒或強制戒治執行完畢釋放後，已逾3年者，既仍
      有修正後毒品條例第20條第3項規定之適用，依舉重明輕
      之法理，倘僅經檢察官為「附命緩起訴」而非起訴、判刑
      ，不論有無完成戒癮治療，其再犯更有適用同條例第20條
      第3項規定，施以「觀察、勒戒或強制戒治」之必要（最
      高法院110年度台上字第2096號判決意旨參照）。至於抗
      告意旨雖以其若受觀察、勒戒，將影響其現職及導致HIV
      症狀病況加重，衍生更多社會問題，不利被告自新云云，
      惟此亦與法院是否裁定令入勒戒處所執行觀察、勒戒之判
      斷無涉，自不足以做為其免除觀察、勒戒之適法事由。
五、綜上所述，原裁定以被告施用第二級毒品甲基安非他命之犯
    行事證明確，且前未有受觀察、勒戒處分執行完畢之情，乃
    依檢察官之聲請，裁定令其入勒戒處所施以觀察、勒戒，核
    無違誤。是本件抗告為無理由，應予駁回。
據上論斷，應依刑事訴訟法第412條，裁定如主文。
中　　華　　民　　國　　110 　年　　10　　月　  14　　日
                  刑事第一庭  審判長法　官  周煙平
                                    法　官  連育群
                                    法　官  吳炳桂
以上正本證明與原本無異。
不得再抗告。
                                    書記官  陳淑婷
中　　華　　民　　國　　110 　年　　10　　月　　14　　日